ACORDAO-COMPLETO-2360696

ACÓRDÃO 8802/2019 ATA 31/2019 - PRIMEIRA CÂMARA

VISTOS, relatados e discutidos estes autos de tomada de contas especial, instaurada em razão da não comprovação da regular aplicação de recursos federais repassados mediante convênio,
ACORDAM os Ministros do Tribunal de Contas da União, reunidos em sessão da Primeira Câmara, ante as razões expostas pelo Relator em:
9.1. julgar irregulares as contas do sr. Aluísio Vinagre Regis, condenando-o ao pagamento da quantia abaixo relacionada, com a incidência dos devidos encargos legais, calculados a partir da data correspondente até o efetivo recolhimento, na forma da legislação em vigor, nos termos dos arts. 1°, inciso I, 16, inciso III, alínea “a”, 19 e 23, inciso III, da Lei 8.443/1992:
	VALOR ORIGINAL (R$) 
	DATA DA OCORRÊNCIA

	119.987,52
	5/7/2005

9.2. fixar o prazo de 15 (quinze) dias, a contar da data da notificação, para que o responsável de que trata o subitem anterior comprove, perante o Tribunal, o recolhimento da referida quantia aos cofres da Fundação Nacional de Saúde, nos termos do art. 23, inciso III, alínea “a”, da Lei 8.443/1992 c/c o art. 214, inciso III, alínea “a”, do Regimento Interno do TCU (RI/TCU) ;
9.3. aplicar ao responsável abaixo arrolado a pena de multa prevista no art. 57 da Lei 8.443/1992, de acordo com o valor indicado:
	Responsável
	Valor (R$) 

	Aluísio Vinagre Regis
	25.000,00

9.4. fixar o prazo de 15 (quinze) dias, a contar da data da notificação, para que o responsável de que trata o subitem anterior comprove, perante o Tribunal (art. 214, inciso III, alínea “a”, e 269 do RI/TCU) , o recolhimento da referida quantia aos cofres do Tesouro Nacional, atualizada, quando pagas após seu vencimento, monetariamente, desde a data de prolação deste acórdão até a do efetivo recolhimento, na forma da legislação em vigor; 
9.5. autorizar a cobrança judicial das dívidas, caso não atendidas as notificações, nos termos do art. 28, inciso II, da Lei 8.443/1992;
9.6.	autorizar, desde já, caso requerido, o parcelamento das dívidas em até 36 (trinta e seis) parcelas mensais e consecutivas, alertando os responsáveis de que a falta de pagamento de qualquer parcela importará no vencimento antecipado do saldo devedor, nos termos do art. 26 da Lei 8.443/1992, c/c o art. 217 do Regimento Interno/TCU;
9.7. dar ciência deste acórdão à Procuradoria da República no Estado da Paraíba, nos termos do art. 16, § 3º, da Lei 8.443/1992.

Tomada de contas especial instaurada em razão de irregularidades na aplicação dos recursos federais repassados por força de convênio, cujo objeto era a implantação de sistemas de esgotamento sanitário.

Primeira Câmara

Prefeitura Municipal de Conde - PB.

3. Responsável: Aluísio Vinagre Regis (XXX.660.204-XX)

13.1. Ministros presentes: Walton Alencar Rodrigues (Presidente), Benjamin Zymler (Relator) e Bruno Dantas.
13.2. Ministro-Substituto convocado: Augusto Sherman Cavalcanti.

BENJAMIN ZYMLER

Cuidam os autos de tomada de contas especial instaurada em razão de irregularidades na aplicação dos recursos federais repassados por força do Convênio 74/2003, celebrado entre a Fundação Nacional de Saúde – Funasa e a Prefeitura Municipal de Conde/PB.
2.	O convênio, no valor de R$ 303.181,11, sendo R$ 3.213,72a título de contrapartida, teve por objeto “a implantação de sistemas de esgotamento sanitário para controle de doenças de veiculação hídrica, através da construção de rede coletora, poços de visita, caixa de areia e tratamento através de tanque séptico, filtro biológico, filtro anaeróbico e tanque de contato”, com vigência estipulada para o período de 22/12/2003 a 1/6/2013 (peça 2, p. 19 e 144) .
3.	Especificamente, o convênio previa atender 1.050 pessoas com a execução de sistema de esgoto sanitário mediante a realização das seguintes ações (peça 2, p. 223) :
	Serviço
	Quantidade
	Valor (R$) 

	Ligações domiciliares
	210 unidades
	36.273,30

	Rede coletora de esgoto
	2.330 metros
	168.679,11

	Poços de visita
	46
	38.181,56

	Centro de tratamento (caixa de areia, tanques séptico e de contato, e filtros biológico e anaeróbico) 
	1 conjunto
	57.006,84

4.	Os recursos foram assim repassados de forma parcelada:
	Data do crédito 
	Valor

	4/7/2004
	R$ 119.986,39

	5/7/2005
	R$ 119.987,52

	8/11/2012
	R$ 59.993,48

	Total:
	R$ 299.967,39

5.	Foram realizadas seis visitas técnicas no município, gerando os respectivos Relatórios de Visita Técnica – RVT. No último Relatório de Visita Técnica, datado de 4/1/2012, antes da liberação da última parcela, apontou-se execução de 80% em relação ao total previsto (peça 2, p. 132-133) :
	Serviço
	Quantidade prevista
	Quantidade executada
	% de execução

	Ligações domiciliares
	210 unidades
	168 unidades
	80

	Rede coletora de esgoto
	2.330 metros
	1.840,70 metros
	79

	Poços de visita
	46
	36
	78

	Centro de tratamento (caixa de areia, tanques séptico e de contato, e filtros biológico e anaeróbico) 
	1 conjunto
	1 conjunto
	100

6.	Nessa visita técnica, constatou-se que o sistema estava em funcionamento e foi manifestado o entendimento favorável acerca da liberação da última parcela (peça 2, 133) . Mediante o Parecer Técnico Conclusivo 97/2015, foi efetuada nova visita técnica e confirmou-se a execução de 83% do objeto pactuado (peça 3, p. 70) . 
7.	A convenente devolveu a quantia de R$ 68.669,51, sendo R$ 59.993,48 referente à terceira parcela liberada e R$ 8.676,03 referente aos resultados de aplicação financeira dos recursos (peça 3, p. 84) .
8.	Em vista desses elementos, a unidade técnica, em bem elaborada instrução, fez as seguintes considerações ao propor a citação do sr. Aluísio Vinagre Régis, então Prefeito Municipal de Conde/PB no período de 1/1/2005 a 31/12/2012 (peça 6) :
	“A Funasa apontou danos e responsabilidades que merecem análise mais cuidadosa. 
	Quanto aos danos, entendemos que a aprovação da prestação de contas relativa à 1ª parcela do convênio, no valor de R$ 119.986,39, estabeleceu nexo de causalidade entre os recursos repassados e as obras realizadas. Assim, comprovado o emprego efetivo de tais recursos nas obras objeto do convênio e tendo este atingido etapa útil e entrado em funcionamento, entendemos afastada a caracterização de dano ao erário em relação aos recursos da 1ª parcela. 
	Com relação à 2ª parcela, a ausência de prestação de contas impede o estabelecimento do nexo de causalidade entre os recursos recebidos e a realização das obras, razão pela qual restou configurada a não comprovação da boa e regular aplicação dos recursos. [Não houve a apresentação dos extratos bancários da conta do convênio de janeiro de 2006 a outubro de 2012, conforme Parecer Técnico nº 0097/15 (fls. 294/297) e Parecer Financeiro nº 129/2016 (fls. 364/365) – peça 3, p. 158]
Em relação a 3ª e última parcela do convênio, no valor de R$ 59.993,48, tendo os recursos sido devolvidos (peça 3, p. 73) , com os respectivos rendimentos, fica igualmente afastada a caracterização de dano ao erário.”  (grifou-se) . 
9.	Realizada a citação, a unidade técnica assim se manifestou em sequência:
“Em cumprimento ao despacho do relator, Ministro Benjamin Zymler (peça 9) , foi efetuada a citação do responsável por meio do Ofício 1095/2018 (peça 10) , efetivamente recebido em 24/8/2018, conforme aviso de recebimento – AR (peça 11) .
Em 10/8/2018, o responsável veio aos autos e requereu prorrogação de prazo por 30 dias para responder à citação e à audiência, tendo sido concedida conforme despacho (peça 13) . O prazo final para encaminhamento da resposta se deu em 2/10/2018.
Assim, transcorrido o prazo regimental, acrescido do prazo adicional de 30 dias concedido, o responsável não mais se manifestou no processo. Operam-se, portanto, os efeitos da revelia, dando-se prosseguimento ao processo, nos termos do art. 12, §3º, da Lei 8.443/1992.
EXAME TÉCNICO
...
Considerando o princípio da verdade real que rege a atuação desta Corte, ainda que as alegações de defesa e razões de justificativas não tenham sido apresentadas pelo responsável, a revelia não afasta a obrigatoriedade da análise dos elementos probatórios disponíveis nos autos, conforme reiterados acórdãos do Tribunal (Acórdão 163/2015-TCU-Segunda Câmara, Rel.  Min. Subst. André de Carvalho; 2.685/2015 – 2ª Câmara, Rel. Min. Raimundo Carreiro; 2.801/2015 – 1ª Câmara, Rel. Min. Walton Alencar Rodrigues; 4.340/2015 – 1ª Câmara, Rel. Min. Subst. Weder de Oliveira e 5.537/2015 – 1ª Câmara, Rel. Min. Subst. Weder de Oliveira) . Assim, procurou-se buscar, em manifestações do responsável na fase interna desta Tomada de Contas Especial, se havia argumentos que pudessem ser aproveitados em seu favor.	
No entanto, reexaminando os autos, observa-se que, em obediência aos princípios constitucionais que asseguram o direito ao contraditório e à ampla defesa, o responsável foi devidamente notificado na fase interna a apresentar a prestação de contas da 2ª parcela do convênio. No entanto, limitou-se a encaminhar à Funasa, cópia de inquérito arquivado pelo Ministério Público Federal, conforme citado no item 11, não tendo apresentado qualquer documentação referente à prestação de contas do convênio. Dessa forma, não encontramos nenhum outro argumento que possam vir a ser analisado e posteriormente utilizado para afastar as irregularidades apontadas.
Vale ressaltar que a pretensão punitiva do TCU, conforme Acórdão 1441/2016-TCU-Plenário, que uniformizou a jurisprudência acerca dessa questão, subordina-se ao prazo geral de prescrição indicado no art. 205 do Código Civil, que é de 10 anos, contado da data de ocorrência da irregularidade sancionada, nos termos do art. 189 do Código Civil, sendo este prazo interrompido pelo ato que ordenar a citação, a audiência ou a oitiva do responsável. No caso em exame, não ocorreu a prescrição da pretensão punitiva, uma vez que a irregularidade se concretizou a partir da data limite para a apresentação da prestação de contas em 31/7/2013, conforme citado no item 2, tendo o ato de ordenação da citação sido despachado em 8/8/2018 (peça 9) , portanto há menos de 10 anos.
Em se tratando de processo em que as partes interessadas não se manifestaram acerca das irregularidades imputadas, não há elementos para que se possa efetivamente aferir e reconhecer a ocorrência de boa-fé na conduta dos responsáveis ou de quaisquer outros excludentes de culpabilidade, podendo o Tribunal, desde logo, proferir o julgamento de mérito pela irregularidade das contas, nos termos dos §§ 2º e 6º do art. 202 do Regimento Interno do TCU. (Acórdão 133/2015-TCU-Primeira Câmara, Rel. Min. Bruno Dantas; 2.455/2015 – 1ª Câmara, Rel. Min. Bruno Dantas; 3.604/2015 – 1ª Câmara, Rel. Min. Bruno Dantas; 5.070/2015 – 2ª Câmara, Rel. Min. Subst. André de Carvalho e 2.424/2015 – Plenário, Rel. Min. Benjamin Zymler) .
Dessa forma, o Sr. Aluísio Vinagre Régis (CPF: XXX.660.204-XX) , Prefeito Municipal de Conde/PB no período de 1/1/2005 a 31/12/2012, deve ser considerado revel, nos termos do art. 12, §3º, da Lei 8.443/1992, devendo as contas serem julgadas irregulares, condenando-o ao débito apurado, aplicando-lhe, ainda, as multas previstas nos arts. 57 e 58, inciso I, da Lei 8.443/1992, a primeira por conta do débito e a segunda pelo não encaminhamento da prestação de contas do convênio.
Como as multas acima referidas são mutuamente excludentes (com débito/sem débito) , propõe-se a absorção da segunda pela primeira, bem como informar ao responsável que, em caso de demonstração, em sede de recurso, da boa e regular aplicação dos recursos, elidindo o débito total e, consequentemente, a multa prevista no art. 57 da Lei 8.443/1992, poderá o Tribunal reaplicar a multa prevista no art. 58, I, da mesma lei, antes absorvida pela primeira.
CONCLUSÃO
Em face da análise promovida, conclui-se que a conduta do responsável causou dano ao erário, em decorrência da omissão do dever de prestar contas dos recursos relativos à 2ª parcela do Convênio 74/2003 - Siafi 490191 (peça 2, p. 48-57) , celebrado entre a Fundação Nacional de Saúde – Funasa e a Prefeitura Municipal de Conde/PB, tendo por objeto a execução de sistema de esgotamento sanitário.
Com efeito, em função da revelia do responsável, não foi possível sanear as irregularidades a ele atribuídas, tampouco elidir o débito a ele imputado. Ademais, inexistem nos autos elementos que demonstrem a boa-fé do responsável ou a ocorrência de outros excludentes de culpabilidade. Desse modo, suas contas devem, desde logo, ser julgadas irregulares, nos termos do art. 202, § 6º, do Regimento Interno do TCU, procedendo-se à sua condenação em débito.
PROPOSTA DE ENCAMINHAMENTO
Diante do exposto, submetem-se os autos à consideração superior, propondo-se a adoção das seguintes medidas:
a)	considerar revel o Sr. Aluísio Vinagre Régis (CPF: XXX.660.204-XX) , Prefeito Municipal de Conde/PB no período de 1/1/2005 a 31/12/2012;
b)	com fundamento nos arts. 1º, inciso I, 16, inciso III, alínea “a”, da Lei 8.443/1992 c/c os arts. 19 e 23, inciso III, da mesma Lei, e com arts. 1º, inciso I; 209, inciso I; 210 e 214, inciso III, do Regimento Interno, que sejam julgadas irregulares as contas do Sr. Aluísio Vinagre Régis (CPF: XXX.660.204-XX) , Prefeito Municipal de Conde/PB no período de 1/1/2005 a 31/12/2012, e condená-lo ao pagamento da quantia a seguir especificada, com a fixação do prazo de quinze dias, a contar da notificação, para comprovar, perante o Tribunal (art. 214, inciso III, alínea “a”, do Regimento Interno) , o recolhimento da dívida aos cofres da Fundação Nacional de Saúde, atualizada monetariamente e acrescida dos juros de mora, calculados a partir da data discriminada, até a data do recolhimento, na forma prevista na legislação em vigor.
	VALOR ORIGINAL (R$) 
	DATA DA OCORRÊNCIA

	119.987,52
	5/7/2005

c)	aplicar ao Sr. Aluísio Vinagre Régis (CPF: XXX.660.204-XX) , Prefeito Municipal de Conde/PB no período de 1/1/2005 a 31/12/2012, a multa prevista no art. 57 da Lei 8.443/92 ...”
4.	O Ministério Público junto ao TCU manifestou-se de acordo com a unidade técnica, porém propondo, em acréscimo, que:
“sugerimos que as presentes contas sejam julgadas irregulares com fulcro no art. 16, inciso III, alíneas “a”, “b” e “c” – em vez de alínea “a” apenas – da Lei 8.443/92, com vistas a melhor contemplar como fundamento de condenação a totalidade das irregularidades motivadoras da reprovação das presentes contas. A propósito, além da omissão de prestação de contas parciais que comprometeu o prosseguimento do convênio, entre outras irregularidades, evidenciou-se nos autos a não comprovação da regular aplicação dos recursos e a não conclusão de qualquer etapa útil do objeto, ademais, com execução parcial em desconformidade com o pactuado.” 
	É o relatório.

não há

Procurador Marinus Eduardo De Vries Marsico.

CONVÊNIO. NÃO COMPROVAÇÃO DA REGULAR APLICAÇÃO DOS RECURSOS. CITAÇÃO. CONTAS IRREGULARES. DÉBITO. MULTA.

TOMADA DE CONTAS ESPECIAL (TCE)

Secretaria de Controle Externo de Tomada de Contas Especial (SecexTCE).

Cuidam os autos de tomada de contas especial instaurada em razão de irregularidades na aplicação dos recursos federais repassados por força do Convênio 74/2003, celebrado entre a Fundação Nacional de Saúde – Funasa e a Prefeitura Municipal de Conde/PB.
2.	O convênio, no valor de R$ 303.181,11, sendo R$ 3.213,72 a título de contrapartida, teve por objeto “a implantação de sistemas de esgotamento sanitário para controle de doenças de veiculação hídrica, através da construção de rede coletora, poços de visita, caixa de areia e tratamento através de tanque séptico, filtro biológico, filtro anaeróbico e tanque de contato”, com vigência estipulada para o período de 22/12/2003 a 1/6/2013 (peça 2, p. 19 e 144) .
3.	Especificamente, o convênio previa atender 1.050 pessoas com a execução de sistema de esgoto sanitário com rede coletora de 2.330 metros (peça 2, p. 223) . Os recursos foram repassados nas seguintes datas:
	Data do crédito 
	Valor

	4/7/2004
	R$ 119.986,39

	5/7/2005
	R$ 119.987,52

	8/11/2012
	R$ 59.993,48

	Total:
	R$ 299.967,39

4.	Foram realizadas seis visitas técnicas no município, gerando os respectivos Relatórios de Visita Técnica – RVT. No último Relatório de Visita Técnica, datado de 4/1/2012, antes da liberação da última parcela, apontou-se execução de 80% em relação ao total previsto (peça 2, p. 132-133) :
	Serviço
	Quantidade prevista
	Quantidade executada
	% de execução

	Ligações domiciliares
	210 unidades
	168 unidades
	80

	Rede coletora de esgoto
	2.330 metros
	1.840,70 metros
	79

	Poços de visita
	46
	36
	78

	Conjunto de tratamento (caixa de areia, tanques séptico e de contato, e filtros biológico e anaeróbico) 
	1 conjunto
	1 conjunto
	100

5.	Nessa visita técnica, constatou-se que o sistema estava em funcionamento e foi manifestado o entendimento favorável acerca da liberação da última parcela (peça 2, 133) . Mediante o Parecer Técnico Conclusivo 97/2015, foi efetuada nova visita técnica e confirmou-se a execução de 83% do objeto pactuado.
6.	A convenente devolveu a quantia de R$ 68.669,51, sendo R$ 59.993,48 referente à terceira parcela liberada e R$ 8.676,03 referente aos resultados de aplicação financeira dos recursos (peça 3, p. 84) .
7.	Em vista desses elementos, a unidade técnica, em bem elaborada instrução, fez as seguintes considerações ao propor a citação do sr. Aluísio Vinagre Régis, então Prefeito Municipal de Conde/PB no período de 1/1/2005 a 31/12/2012 (peça 6) :
	“A Funasa apontou danos e responsabilidades que merecem análise mais cuidadosa. 
	Quanto aos danos, entendemos que a aprovação da prestação de contas relativa à 1ª parcela do convênio, no valor de R$ 119.986,39, estabeleceu nexo de causalidade entre os recursos repassados e as obras realizadas. Assim, comprovado o emprego efetivo de tais recursos nas obras objeto do convênio e tendo este atingido etapa útil e entrado em funcionamento, entendemos afastada a caracterização de dano ao erário em relação aos recursos da 1ª parcela. 
	Com relação à 2ª parcela, a ausência de prestação de contas impede o estabelecimento do nexo de causalidade entre os recursos recebidos e a realização das obras, razão pela qual restou configurada a não comprovação da boa e regular aplicação dos recursos. [Não houve a apresentação dos extratos bancários da conta do convênio de janeiro de 2006 a outubro de 2012, conforme Parecer Técnico nº 0097/15 (fls. 294/297) e Parecer Financeiro nº 129/2016 (fls. 364/365) – peça 3, p. 158]
Em relação a 3ª e última parcela do convênio, no valor de R$ 59.993,48, tendo os recursos sido devolvidos (peça 3, p. 73) , com os respectivos rendimentos, fica igualmente afastada a caracterização de dano ao erário.”  (grifou-se) . 
8.	Devidamente citado, o responsável optou por permanecer silente. Dessa forma, de acordo com o art. 12, § 3º, da Lei 8.443/1992, está caracterizada a sua revelia, cabendo dar prosseguimento ao processo. 
II
9.	Em regra, a quantificação do débito nos casos de inexecução parcial de objeto de convênio leva em consideração o percentual de realizações físicas das obras e serviços constantes do plano de trabalho, a existência do nexo de causalidade com as despesas comprovadas e o grau de utilidade para o público a ser beneficiado pela avença (por exemplo, Acórdão 2512/2014-TCU-Primeira Câmara) .
10.	Assim, consoante a jurisprudência desta Corte de Contas, havendo registro de implementação de parte do objeto pactuado, de natureza divisível e com aproveitamento das parcelas executadas nos termos pactuados, não cabe imputar débito integral ao responsável em razão da inexecução física, mas tão somente da parcela referente aos serviços tidos por não executados (por exemplo, Acórdão 2599/2010-TCU-Plenário e 9.464/2018 e 3.336/2011 da Primeira Câmara) .
11.	No caso concreto, como visto, verificou-se a execução de 83% do objeto pactuado, os quais se prestaram ao atingimento da finalidade pública a que se destinavam. Esses serviços executados, por sua vez, foram suportados pelos dois primeiros repasses dos valores pactuados. Assim, sob o aspecto físico, esses valores estão com a aplicação justificada. A terceira e última parcela dos recursos repassados, cabe destacar, já foi objeto de devolução aos cofres públicos.
12.	Entretanto, além da execução do objeto pactuado mediante convênios, a jurisprudência do TCU é firme no sentido de que deve ser demonstrado o nexo de causalidade entre os comprovantes de despesas apresentados e os recursos federais repassados (por exemplo, Acórdão 55/2005-TCU-Plenário, 4.210/2017- 1ª Câmara, 8.800/2016-1ª Câmara e 5.170/2015-1ª Câmara) .
13.	Como o responsável foi omisso na apresentação de contas da segunda parcela dos recursos repassados, no valor de R$ 119.987,52, não é possível afirmar que esses valores foram destinados à execução do objeto, de forma que, tal qual exposto nos pareceres precedentes, cabe a imputação de débito ao responsável por essa quantia. 
III
14.	Como é sabido, a jurisprudência do TCU é firme no tocante à responsabilidade pessoal do gestor pela comprovação da boa e regular aplicação dos recursos federais recebidos mediante convênio ou instrumentos congêneres. Nesse passo, todo aquele que utiliza ou gerencia recursos públicos, por obrigação constitucional e legal, submete-se ao dever de demonstrar o correto emprego dos valores federais, nos termos dos arts. 70, parágrafo único, e 37, caput, da Constituição de 1988 e 93 do Decreto-Lei 200, de 25 de fevereiro de 1967.
15.	Dessa forma, em face da ausência de elementos capazes de demonstrar nos autos a boa e regular aplicação dos recursos em questão e de permitir a conclusão pela boa-fé, alinho-me ao encaminhamento sugerido pela unidade técnica e endossado pelo Parquet especializado, no sentido de julgar irregulares as presentes contas com a condenação solidária dos responsáveis pelos valores impugnados. Como fundamento do julgamento, entendo pertinente a alínea “a” do inciso III do art. 16 da Lei 8.443/1992, pois nos autos restou caracterizada a omissão no dever de prestar contas da segunda parcela dos recursos repassados.
16.	Por fim, tendo em vista a reprovabilidade da conduta dos responsáveis, que deixaram de comprovar a regular aplicação dos recursos públicos federais recebidos, infringindo dever legal e constitucional, bem como a magnitude do dano causado, deve ser aplicada, individualmente, a multa prevista no artigo 57 da Lei 8.443/1992, no valor de R$ 25.000,00 (equivalente a cerca de 10% do valor atualizado do débito) .
Ante o exposto, acolhendo na essência os pareceres precedentes, cujos fundamentos incorporo como razões de decidir, manifesto-me por que o Tribunal aprove o acórdão que ora submeto à apreciação deste Colegiado.
TCU, Sala das Sessões Ministro Luciano Brandão Alves de Souza, em 3 de setembro de 2019.
BENJAMIN ZYMLER 
Relator